【裁判字號】    91,簡上,29
【裁判日期】    920917
【裁判案由】    清償債務
【裁判全文】
臺灣臺北地方法院民事判決                          九十一年度簡上字第二九號
    上  訴  人  戊○○
    被上訴人    台北銀行股份有限公司
    法定代理人  丙○○
    訴訟代理人  乙○○
                丁○○
                己○○
                甲○○
右當事人間請求清償債務事件，上訴人對於中華民國九十年十月二十九日本院台北簡
易庭九十年度北簡字第一○三六九號第一審判決提起上訴，經本院於民國九十二年九
月三日辯論終結，並判決如左：
    主      文
原判決廢棄。
被上訴人在第一審之訴駁回。
第一、二審訴訟費用由被上訴人負擔。
    事      實
甲、上訴人方面：
一、聲明：如主文第一、二項所示。
二、陳述：被上訴人所發而由上訴人持用之信用卡已於民國八十九年三月二十四日遭
    他人竊取，上訴人於八十九年四月初收到信用卡消費明細表及繳款單時方得知遭
    竊，並立即向被上訴人辦理掛失。又上開信用卡雖經台北市政府警察局中山分局
    圓山派出所通知上訴人製作筆錄後領回，惟該信用卡失竊期間上訴人並未使用，
    且系爭消費簽帳單上之簽名亦與上訴人之簽名不符，故上訴人當無負擔系爭信用
    卡遭竊期間所生之消費款義務。
三、證據：提出台灣板橋地方法院檢察署刑事證人傳票、系爭信用卡為證。
乙、被上訴人方面：
一、聲明：駁回上訴。
二、陳述：除與原宣示判決筆錄記載相同者，茲引用之外，補稱：系爭消費明細確實
    是經過被變造之信用卡刷卡簽帳，惟依信用卡約定條款第六條第二項及第十七條
    第一、二項約定，上訴人仍應負責清償。
三、證據：援用第一審所提證據。
丙、本院依職權向臺灣板橋地方法院檢察署調閱九十一年度執字第四五一一號竊盜等
    案件全卷（含臺灣板橋方法院九十年度易緝字第一七九號卷）。
    理      由
一、被上訴人起訴主張：上訴人於八十八年九月十六日向被上訴人申請信用卡使用，
    依約上訴人即得於特約商店簽帳消費，但應於繳款截止日前向被上訴人清償或以
    循還信用方式繳付最低金額，否則應依約給付按年息百分之十七．八八五計算之
    利息及違約金。詎上訴人自八十九年三月十四日起即未依約繳款，且其信用卡亦
    經上訴人掛失而停用，並自八十九年六月一日起迄今已連續二期未繳付最低金額
    ，依信用卡約定條款第二十二條約定，上訴人即喪失期限利益，全部債務均視為
    到期。又上訴人至九十年五月二十二止，尚欠信用卡消費款項新台幣（下同）十
    五萬三千七百八十元、利息九千六百四十二元，共計十六萬三千四百二十二元，
    為此爰依信用卡使用契約請求上訴人應給付被上訴人十六萬三千四百二十二元，
    及其中十五萬三千七百八十元自九十年五月二十一日起至清償日止按年息百分之
    十七．八八五計算之利息等語。上訴人則以：被上訴人所發而由上訴人持用之信
    用卡已於八十九年三月二十四日遭他人竊取，上訴人於八十九年四月初收到信用
    卡消費明細表及繳款單時方得知遭竊，並立即向被上訴人辦理掛失，故系爭消費
    款項並非上訴人所消費，且系爭消費簽帳單上之簽名亦與上訴人之簽名不符，故
    上訴人當無負擔系爭信用卡遭竊期間所生之消費款義務等語置辯。
二、經查，本件上訴人於八十八年九月十六日向被上訴人申請信用卡使用，依約上訴
    人即得於特約商店簽帳消費，但應於繳款截止日前向被上訴人清償，或以循還信
    用之方式繳付最低應繳金額，否則應依約給付按年息百分之十七．八八五計算之
    利息及違約金，而上開信用卡自八十九年三月十五日起至八十九年四月十日止確
    為第三人盜刷消費十五萬三千七百八十元等情，有信用卡申請書影本、約定條款
    影本、信用卡簽帳消費明細表影本各一份、簽帳單影本七紙及本院調閱臺灣板橋
    地方法院九十年度易緝字第一七九號竊盜等案件之筆錄附卷可稽，且為兩造所不
    爭執，自堪信為真實。
三、本件被上訴人主張依信用卡約定條款第六條第二項及第十七條第一、二項之約定
    ，上訴人應就上開消費款負給付義務等語，為上訴人否認之。查信用卡約定條款
    第六條第二項係約定持卡人應妥善保管信用卡，並應於收到信用卡後，立即在信
    用卡背面簽名欄上簽名，並非約定信用卡被盜刷後之法律效果。又第十七條第一
    項、第二項約定：「持卡人之信用卡如有遺失、被竊、被搶、詐取或其他遭持卡
    人以外之第三人占有之情形（以下簡稱遺失或被竊等情形），應儘速以電話通知
    貴行或其他經貴行指定機構，並於七日內辦理書面掛失停用手續，繳交掛失手續
    費一千元。惟如貴行認有必要時，應於受理掛失手續日起十日內通知持卡人，要
    求於受通知日起三日內向當地警察機關報案。持卡人辦理掛失停用手續後，且無
    下列第一款至第三款事由之一者，持卡人自辦理掛失停用手續時起所被冒用所發
    生之損失，由貴行負擔，但如無下列各款事由之一者，持卡人自辦理掛失停用手
    續時前起二十四小時以後：：被冒用所發生之損失，由貴行負擔；自辦理掛失停
    用手續時起二十四小時以前被冒用之損失，貴行如無違反第六條善良管理人之注
    意義務者，應由持卡人負擔：１第三人之冒用為持卡人容許或故意將信用卡交其
    使用者。２持卡人故意或重大過失將使用自動化設備辦理預借現金或進行其他交
    易之交易密碼或其他辨識持卡人同一性之方式告知第三人者。３持卡人與第三人
    或特約商店偽造虛構不實交易行為或共謀詐欺者。４持卡人得知信用卡遺失或被
    竊等情形而怠於立即通知貴行，或持卡人發生信用卡遺失或被竊等情形後，自當
    期繳款截止日起已逾二十日者。５持卡人未依第一項約定向當地警察機關報案或
    以書面補行通知貴行者。６持卡人違反第八條第一項約定，未於信用卡簽名致遭
    第三人冒用者。７持卡人於辦理信用卡掛失手續後，未提出貴行所請求之文件、
    拒絕協助調查或其他違反誠信原則之行為者。」上開約定條款第十七條之約定係
    以持卡人無故意不法或其他過失情事，及發卡銀行未違反善良管理人之注意義務
    為條件，就持卡人辦理掛失手續前被第三人冒用之風險，以二十四小時為界，分
    由發卡銀行及持卡人負擔，故本件若發卡銀行即被上訴人違反善良管理人之注意
    義務，持卡人即上訴人即無須就被冒用之損失負責。再查，特約商店既為發卡銀
    行履行對持卡人依信用卡契約義務之履行輔助人，則特約商店於接受持卡人使用
    信用卡簽帳消費時，自應本於善良管理人之注意義務，詳盡辨明該卡之真偽及有
    效性，並負責核對持用者之身分與持卡人本人是否相符，以防阻持偽造信用卡消
    費、冒用他人名義之消費或持用他人信用卡消費等與信用卡約定不符之情形，同
    時並有拒絕持卡人與前開不合約定之簽帳消費之義務。又本件被上訴人固提出七
    紙簽帳單影本以證明系爭消費款，然特約商店在接受簽帳消費時，須核對信用卡
    背面之簽名，而系爭七紙簽帳單上之簽名均為「彭敬維」，並非被上訴人之中文
    姓名「戊○○」三字，且從被上訴人所提出信用卡遺失前所為消費之簽帳單，亦
    可看出系爭信用卡上之簽名確為「戊○○」，有卷附之簽帳單影本可憑，足見被
    上訴人之履行輔助人即特約商店在接受系爭簽帳款消費時，並未盡其核對信用卡
    簽名及持用者身分之義務，率准不知名之第三人刷卡簽帳消費，顯係違反其應負
    之善良管理人注意義務，而有過失，依民法第二百二十四條規定被上訴人就此過
    失自應負同一責任。是以，本件被上訴人既違反善良管理人之注意義務，依上開
    約定，持卡人即上訴人即無須就被冒用之損失負責。
四、綜上所述，系爭消費款項既為第三人所盜刷，且被上訴人之履行輔助人即特約商
    店在接受系爭簽帳款消費時，未盡其核對信用卡簽名及持用者身分之善良管理人
    注意義務，因此，上訴人就此消費款項即無庸負責。從而，被上訴人本於信用卡
    使用契約請求上訴人給付十六萬三千四百二十二元，及其中十五萬三千七百八十
    元自九十年五月二十一日起至清償日止按年息百分之十七．八八五計算之利息，
    為無理由，不應准許。原審判命上訴人如數給付，自有未洽。上訴意旨指摘原判
    決不當，求予廢棄改判，為有理由。自應由本院予以廢棄改判如主文第二項所示
    。
五、據上論結，本件上訴為有理由，依民事訴訟法第四百三十六條之一第三項、第四
    百五十條、第七十八條，判決如主文。
中      華      民      國    九十二    年      九      月     十七     日
                                        民事第五庭審判長法  官  吳青蓉
                                                        法  官  吳素勤
                                                        法  官  林秀圓
右正本證明與原本無異
本判決不得上訴
中      華      民      國    九十二    年      九      月      十七    日
                                                      書記官    林蓮女


司法院資訊處製作；財團法人民間司法改革基金會備份。
